---
title: "PEC1 - Análisis de datos ómicos"
author: "Apellido1 Apellido2 Nombre"
date: "`r Sys.Date()`"
output:
  html_document:
    df_print: paged
---

<https://github.com/DavidBadenas/Badenas-Alzugaray-David-PEC1>

# Abstract

Este informe presenta un análisis exploratorio de un dataset de metabolómica extraído de MetabolomicsWorkbench (ID: ST000284). Hemos trabajado con datos de suero humano de sujetos sanos y sujetos con síndrome metabólico. Tras descargar y estructurar la información en un objeto `SummarizedExperiment`, aplicamos técnicas estadísticas y multivariantes, incluyendo PCA y clustering jerárquico. Los resultados muestran una separación parcial entre los grupos de estudio, sugiriendo patrones metabólicos diferenciados asociados a la condición clínica. Esta práctica ha permitido aplicar herramientas de Bioconductor y explorar la estructura latente de los datos, reforzando la comprensión de técnicas exploratorias en análisis ómicos.

# Objetivos

-   Descargar y procesar un dataset de metabolómica relevante.
-   Crear un objeto `SummarizedExperiment` para gestionar datos y metadatos.
-   Realizar un análisis exploratorio multivariante de los datos.
-   Interpretar los resultados desde una perspectiva biológica.
-   Desarrollar un informe integrando código, resultados y discusiones.

# Métodos

## Origen y naturaleza de los datos

El dataset proviene de la base **MetabolomicsWorkbench** (ID: ST000284) y contiene perfiles metabólicos de suero humano. Incluye mediciones de abundancia relativa de metabolitos en sujetos sanos y sujetos con síndrome metabólico.

## Herramientas empleadas

-   **Lenguaje**: R (v4.3)
-   **Paquetes**: `SummarizedExperiment`, `tidyverse`, `FactoMineR`, `factoextra`, `pheatmap`.

## Procedimiento general

1.  Descarga directa de los datos y metadatos.
2.  Creación del objeto `SummarizedExperiment`.
3.  Análisis descriptivo (media, desviación estándar).
4.  Análisis multivariante: PCA y clustering jerárquico.
5.  Visualización de patrones mediante gráficos.

# Resultados

El análisis comienza con la carga de las bibliotecas necesarias, incluyendo **metabolomicsWorkbenchR**, **SummarizedExperiment**, **tidyverse**, **pheatmap**, **FactoMineR** y **factoextra**, que permiten la manipulación y análisis de los datos.

```{r, message=FALSE, warning=FALSE}
library(metabolomicsWorkbenchR)
library(SummarizedExperiment)
library(tidyverse)
library(pheatmap)
library(FactoMineR)
library(factoextra)
```

A continuación, se utiliza la función do_query() para descargar el dataset de MetabolomicsWorkbench con el ID "ST000284". Este dataset se almacena en un objeto SummarizedExperiment llamado SE. Luego, se inspeccionan los datos obtenidos mostrando las primeras filas de la matriz de abundancias de metabolitos (assay(SE)), los metadatos de las muestras (colData(SE)) y los metadatos de las características (rowData(SE)).

```{r}
SE = do_query(
    context = 'study',
    input_item = 'study_id',
    input_value = 'ST000284',
    output_item = 'SummarizedExperiment')
SE
```

**SummarizedExperiment** y **ExpressionSet** son dos estructuras de datos utilizadas en R para manejar datos ómicos, especialmente transcriptómicos y metabolómicos. Ambos permiten almacenar matrices de expresión junto con metadatos de muestras y características.

**ExpressionSet**

-   Contiene:

    -   Una matriz de datos de expresión (`exprs`), donde las filas representan genes/metabolitos y las columnas corresponden a muestras.

    -   `phenoData`: Información de las muestras (metadatos) almacenada en un objeto `AnnotatedDataFrame`.

    -   `featureData`: Información sobre genes o metabolitos, también almacenada en un `AnnotatedDataFrame`.

    -   `experimentData`: Información general del experimento.

    -   `annotation`: Información sobre la plataforma de microarrays.

**SummarizedExperiment**

-   Contiene:

    -   Una o más matrices de datos de expresión (`assays`), permitiendo manejar diferentes tipos de datos (ej. expresión de ARN, metabolitos, conteos de RNA-Seq).

    -   `colData`: Metadatos de las muestras en formato `DataFrame`.

    -   `rowData`: Metadatos de las características en formato `DataFrame`.

    -   `metadata`: Información adicional del experimento.

    -   `assays`: Permite almacenar múltiples matrices de datos (ej. diferentes normalizaciones o tipos de datos).

```{r}
head(assay(SE))
head(colData(SE))
head(rowData(SE))
```

Se realiza un análisis descriptivo mediante la función summary(assay(SE)), que proporciona estadísticas básicas como media y desviación estándar para los valores de los metabolitos. Además, se genera un resumen de la cantidad de muestras por grupo utilizando colData(SE), agrupando por la variable Patient_group y contando el número de observaciones en cada categoría.

```{r}
summary(assay(SE))
```

```{r}
# Estadísticas descriptivas por grupo
group_summary <- colData(SE) %>%
  as_tibble() %>%
  group_by(Patient_group) %>%
  summarise(n = n())

print(group_summary)
```

Se realiza un PCA para reducir la dimensionalidad de los datos y ver cómo se distribuyen las muestras en función de las primeras componentes principales.

```{r}
# PCA
pca_result <- PCA(t(assay(SE)), graph = FALSE, scale.unit = TRUE)

# Varianza explicada
eigenvalue <- get_eigenvalue(pca_result)
head(eigenvalue)

# Gráfico de individuos coloreado por grupo
fviz_pca_ind(pca_result,
             geom.ind = "point",
             col.ind = colData(SE)$Patient_group,
             palette = c("#00AFBB", "#E7B800", "#FC4E07"),
             addEllipses = TRUE,
             legend.title = "Grupos")

```

El gráfico muestra un Análisis de Componentes Principales (PCA) aplicado a individuos de tres grupos: CRC (cáncer colorrectal), Healthy (sanos) y Polyp (pólipos). En el eje horizontal se representa la primera componente principal (Dim1), que explica el 12.9% de la varianza, mientras que en el eje vertical se encuentra la segunda componente principal (Dim2), que explica el 9.2% de la varianza. En conjunto, estas dos dimensiones capturan el 22.1% de la variabilidad total de los datos, lo que sugiere que se requerirían más dimensiones para describir completamente su estructura.

Los puntos representan individuos y están coloreados según su grupo de pertenencia, mientras que las elipses de confianza indican la dispersión de cada grupo. Se observa una superposición considerable entre los tres grupos, lo que sugiere que no existe una separación clara en estas dos dimensiones. Aunque algunos puntos están más alejados del centro, especialmente en los grupos Polyp y Healthy, la mayoría de los individuos se concentran en una región común.

Un mapa de calor es útil para visualizar patrones en las muestras y las características (metabolitos)

```{r}
# Heatmap
# Seleccionar los metabolitos más variables
top_var <- head(order(apply(assay(SE), 1, var), decreasing = TRUE), 50)
subset_data <- assay(SE)[top_var,]

# Heatmap
pheatmap(subset_data,
         scale = "row",
         clustering_distance_rows = "correlation",
         clustering_distance_cols = "correlation",
         annotation_col = as.data.frame(colData(SE)[,"Patient_group", drop=FALSE]))

```

El gráfico es un heatmap con clustering jerárquico que representa la expresión de diferentes variables metabolitos en individuos agrupados en tres categorías: CRC (cáncer colorrectal), Healthy (sanos) y Polyp (pólipos). En la parte superior del gráfico, los pacientes están organizados mediante un dendrograma, el cual refleja similitudes en sus perfiles de expresión. Los colores en la barra superior indican la clasificación de cada paciente según su grupo.

La escala de colores del heatmap varía desde azul (valores bajos de expresión) hasta rojo (valores altos de expresión), con la mayoría de los valores en tonos amarillos, lo que sugiere que la mayoría de los datos tienen valores intermedios. Se observan algunas regiones con intensidades rojas dispersas, indicando puntos de expresión elevada en ciertos individuos o características.

El clustering jerárquico no parece mostrar una clara separación de los grupos en función de la expresión, ya que los pacientes de los tres grupos están intercalados en varias ramas del dendrograma. Esto sugiere que los patrones de expresión no presentan una diferenciación fuerte entre CRC, Healthy y Polyp en los primeros niveles de agrupamiento.


```{r}
# Guardar el objeto SummarizedExperiment
save(SE, file = "SE_analizado.Rda")

# Exportar metadatos
write.csv(colData(SE), file = "metadata.csv")

```
